【裁判字號】    99,消債更,133
【裁判日期】    990419
【裁判案由】    聲請更生程序
【裁判全文】
臺灣高雄地方法院民事裁定           99年度消債更字第133號
聲  請  人  甲○○
上列當事人因消費者債務清理條例事件聲請更生，本院裁定如下
：
    主  文
聲請人甲○○自民國九十九年四月十九日下午五時起開始更生程
序。
命司法事務官進行本件更生程序。
    理  由
一、聲請意旨略以：聲請人因向銀行借貸投資簡餐店，每月所賺
    取之利潤不足以支付銀行所定最低應繳金額及生活必要支出
    ，乃以債養債多年，至今已積欠如附表所示之債務。聲請人
    前於95年間曾依中華民國銀行公會辦理消費金融案件無擔保
    協商機制，與當時最大債權銀行中華銀行協商未成立，於消
    費者債務清理條例施行後，復向當時最大債權金融機構香港
    上海匯豐銀行請求協商，然協商不成立，因聲請人目前每月
    之薪資為31,817元，業已不能支付每月需支付本身之生活必
    要費用，及母親、胞姐、二名未成年外甥之扶養費，遑論負
    擔前置協商時銀行提出之前72期每月還款5,000 元，因聲請
    人確有不能清償債務或不能清償之虞之情形，而聲請人所負
    無擔保或無優先權之債務總額並未逾1,200 萬元，復未經法
    院裁定開始清算程序或宣告破產，爰依法聲請更生等語。
二、按「債務人不能清償債務或有不能清償之虞者，得依本條例
    所定更生程序，清理其債務」；「債務人無擔保或無優先權
    之債務總額未逾1,200 萬元者，於法院裁定開始清算程序或
    宣告破產前，得向法院聲請更生」；「法院開始更生程序之
    裁定，應載明其年、月、日、時，並即時發生效力」；「法
    院裁定開始更生或清算程序後，得命司法事務官進行更生或
    清算程序，必要時得選任律師、會計師或其他適當之自然人
    或法人一人為監督人或管理人。」，消費者債務清理條例第
    3 條、第42條第1 項、第45條第1 項、第16條第1 項分別定
    有明文。
三、聲請人主張其積欠如附表所示債權人上開債務，其已依消費
    者債務清理條例之規定，向最大債權金融機構香港上海匯豐
    銀行申請協商，惟於98年7 月14日協商不成立等事實，業據
    聲請人提出財團法人金融聯合徵信中心當事人查詢個人資料
    （信用報告）回覆書、債權人清冊、前置協商不成立通知書
    等為證（卷第36-39 、105-107 、116-123 、18頁），堪認
    屬實。故本件所應審酌者為聲請人是否有不能清償債務或不
    能清償之虞之情形。
四、經查：
（一）聲請人主張係擔任業務工作，每月收入較不固定，目前每
      月平均薪資約為31,817元等情，經核依聲請人提出之98年
      2 至11月、99年1 月薪資單所載（其中98年1 至2 月薪資
      一併發放），其薪資分別為32,256元、17,280元、17,680
      元、28, 710 元、26,510元、30,510元、86,710元、46 ,
      310 元、41, 710 元、20,310元、30,010元，依此計算，
      其平均薪資應約為31,450元左右（計算式＝【32,256+17,
      280+ 17,680+28, 710+26,510+30,510+86,710+46,310+41
      ,710+2 0,310+30, 010】÷12）（卷第13頁至第15頁、第
      60頁），與聲請人主張大致相符，堪信為真。
（二）就聲請人本人之必要生活支出部份，聲請人並未提出全部
      憑證以資證明，無從審酌是否均屬必要之費用，此部份因
      消費者債務清理條例之立法目的，係為使不幸陷入經濟困
      境之人得以清理債務、重建生活，並在清理過程中能保有
      符合人性尊嚴之最低基本生活，而非維持債務人過去慣常
      之寬逸生活，是於評估債務人是否有不能清償或履行原協
      商方案是否顯有重大困難時，並非由聲請人任意主張其基
      本生活費用之數額，否則將造成揮霍無度以致清償能力降
      低，反而易使更生程序無從進行，因此本院認應以內政部
      所公告之99年度台灣省低收入戶最低生活費用每人每月為
      9,829 元計算始為合理。（債務人業已負債累累，其本須
      以較低之標準生活而節忖開銷用以償債，始符誠信，債務
      人自不得以無負債人員之一般生活標準而為同等之要求）
      。
（三）聲請人主張須扶養其母洪秋金部分，已提出戶籍謄本及其
      母96、97年度綜合所得稅各類所得資料清單、財產歸屬資
      料清單等件為證（卷第19-21 頁、57頁）。依上開財產所
      得資料顯示其母名下並無財產，是其主張其母有不能維持
      生活而由其扶養之情，尚堪採信。又聲請人主張每月支出
      其母扶養費5,000 元，因未逾上開最低生活費，其主張核
      屬合理，堪予採信。
（四）另聲請人主張須扶養胞妹王淑娟，及2 名未成年外甥一節
      ，固提出戶籍謄本、低收入戶證明書、財產歸屬資料清單
      、96至97年度綜合所得稅各類所得資料清單為證（卷第56
      、58、、22-25 、65-70 頁）。經核其妹王淑娟固無財產
      ，96、97年度亦皆無所得，然受扶養權利者，以不能維持
      生活而無謀生能力者為限，而以王淑娟（61年生）年僅37
      歲，尚具備工作能力，欲覓得工作維持一己生活尚非難事
      ，聲請人又未釋明其有何不能維持生活之情事，即不足以
      認其妹王淑娟有受扶養之必要。又聲請人之2 名未成年外
      甥即王淑娟之2 名子女現尚年幼，並無財產及所得，固有
      受扶養之必要，惟依民法第1116條之2 規定，父母對於未
      成年子女之扶養義務，不因離婚而受影響，其胞妹王淑娟
      縱與前配偶離婚，然其胞妹與前配偶對該2 名未成年子女
      仍負共同扶養義務，聲請人並非該2 名外甥之第一順位扶
      養義務人，亦未釋明渠等父母有何不能負擔扶養費之情事
      ，則聲請人主張每月須支出2 名外甥之扶養費各3,500 元
      ，尚難憑採。
（五）又聲請人名下無財產，有其財產歸屬資料清單在卷可稽（
      卷第27頁），則以聲請人之前開收入約31,817元（或以
      31,450）元計算，扣除其必要生活費費11,309元、母之扶
      養費5,00 0元後，每月約餘1 萬5,000 元，而聲請人現積
      欠之債務總額為2,183,368 元，有財團法人金融聯合徵信
      中心當事人查詢個人資料（信用報告）回覆書、債權人清
      冊可稽（卷第10 5 -107 、116-123 、36-39 頁），依此
      情形，堪認其已陷於不能清償之情形。
四、綜上所述，聲請人有不能清償債務之情事，其無法清償如附
    表所示之無擔保債務未逾1,200 萬元，且無消費者債務清理
    條例第46條各款所定應駁回更生聲請之事由存在，故聲請人
    聲請本件更生，即無不合，應予准許；並依上開規定命司法
    事務官進行本件更生程序，爰裁定如主文所示。
中    華    民    國    99    年    4     月    19    日
                  民事第四庭  法  官  郭文通
上為正本係照原本作成。
本件不得抗告。
本裁定已於民國99年4月19日下午5時公告。
中    華    民    國    99    年    4     月    19    日
                              書記官  黃琬婷
附表：
┌──┬────────────┬────────┐
│編號│債權人                  │金額（新臺幣）  │
├──┼────────────┼────────┤
│一  │合作金庫商業銀行        │ 63,681元       │
├──┼────────────┼────────┤
│二  │兆豐國際商業銀行        │ 136,837元      │
├──┼────────────┼────────┤
│三  │渣打國際商業銀行        │ 98,378元       │
├──┼────────────┼────────┤
│四  │香港上海匯豐銀行        │ 488,000元      │
├──┼────────────┼────────┤
│五  │大眾銀行( 原高雄第二信用│ 12,000元       │
│    │合作社)                 │                │
├──┼────────────┼────────┤
│六  │聯邦銀行                │ 68,497元       │
├──┼────────────┼────────┤
│七  │永豐銀行                │ 539,018元      │
├──┼────────────┼────────┤
│八  │萬泰銀行                │ 97,000元       │
├──┼────────────┼────────┤
│九  │台新銀行                │ 378,600元      │
├──┼────────────┼────────┤
│十  │大眾銀行                │ 143,000元      │
├──┼────────────┼────────┤
│十一│慶豐銀行                │ 55,357元       │
├──┼────────────┼────────┤
│十二│良京實業股份有限公司    │ 103,000元      │
├──┴────────────┼────────┤
│合                  計        │2,183,368元     │
└───────────────┴────────┘

司法院資訊處製作；財團法人民間司法改革基金會備份。
